【裁判字號】    99,聲,1113
【裁判日期】    991029
【裁判案由】    聲明異議
【裁判全文】
臺灣嘉義地方法院刑事裁定              99年度聲字第1113號
聲請人  即
選任辯護人  陳信宏律師
被      告  甲○○
上列聲請人因被告犯公職人員選舉罷免法等案件（本院案號：99
年度選訴字第48號），不服本院受命法官99年10月21日所為被告
羈押之處分，聲請撤銷，本院裁定如下：
    主  文
聲請駁回。
    理  由
一、聲請意旨略以：被告甲○○因違反公職人員選舉罷免法等案
    件，經本院於民國99年10月21日，裁定羈押，並予禁止接見
    通信，觀其羈押理由，無非係以被告犯刑法第169 條第1 項
    及違反公職人員選舉罷免法第99條第1 項罪嫌重大，有事實
    足認有勾串共犯或證人之虞，為其主要論據。惟被告涉犯刑
    法第169 條第1 項誣告罪嫌部分，可謂幾乎以證人石永鳴之
    不利證言，為其主要論據，然證人石永鳴於偵查中就此部分
    證言先後不一，已難令人相信其言之可信度，其證詞內容顯
    然與事實不符，此業經被告對其提出誣告、偽證等告訴，如
    其良心發現，應已供出事實並非如本件起訴狀所載，且相信
    該案承辦檢察官應亦已調查相關證據，此只有調閱相關偵案
    卷宗資料，應可明瞭。故押票上認其此部分罪嫌重大，實難
    令人信服。另被告涉犯公職人員選舉罷免法第99條第1 項投
    票行賄罪嫌部分，則幾乎係以證人呂噴源之不利證言，為其
    主要論據，然證人呂噴源前後供述並不一致，已難令人相信
    其言之可信度，且證人呂噴源於99年8 月初期，屢遭調查站
    通知到場，顯可能受調查員之誘導或影響，而作出不利被告
    之證言，且為何起訴書僅將其99年8 月2 日之供述列為證據
    ？其他日期之供述內容如何？令人質疑。再者，證人呂噴源
    於向證人王李淑雲、高坤振買票時，其本身亦準備參選，是
    否為其自身買票，極有可能，如僅以其有利害關係一人證詞
    ，認定被告此部分罪嫌重大，實難令人信服，本件經檢察官
    以長達近4 個月之時間進行偵查，並已對相關證人多次傳訊
    ，對相關細節多已訊問明確，共犯或證人間應已無串供之空
    間，難認有串供之虞，否則，為何相關證人即王建宗、徐進
    龍、石永鳴等無庸羈押？原押票所載理由，容認有商榷之餘
    地。綜上所述，原審法院之羈押裁定，既有如上之缺失，爰
    依法提起抗告，請將原裁定撤銷，以維被告權益云云。
二、按對於審判長、受命法官、受託法官或檢察官所為關於羈押
    、具保、責付、限制住居、搜索、扣押或扣押物發還、因鑑
    定將被告送入醫院或其他處所之處分及第105 條第3 項、第
    4 項所為之禁止或扣押之處分有不服者，受處分人得於處分
    送達後5 日內聲請所屬法院撤銷或變更之，而此向法院聲請
    撤銷或變更之權，僅受處分人始得為之，且受處分人之聲明
    不服，須在處分送達後5 日內為之；依本編規定得提起抗告
    而誤為撤銷或變更之聲請者，視為提起抗告，其得為撤銷或
    變更之聲請，而誤為抗告者，視為已有聲請，刑事訴訟法第
    416 條第1 項第1 款、第3 項、第418 條第2 項分別定有明
    文。經查：被告因違反公職人員選舉罷免法等案件，前經本
    院受命法官認為其所涉刑法第169 條第1 項誣告及公職人員
    選舉罷免法第99條第1 項之投票行賄罪嫌，犯罪嫌疑重大，
    且其他共同被告即證人王建宗、徐進龍、呂噴源歷次證述前
    後不一、避重就輕，有袒護被告之嫌，就99年6 月1 日晚間
    10時許，被告有無協同王建宗、石永鳴與徐進龍會面此重要
    事實一節，被告前後供述顯不一致，足認有勾串共犯及證人
    之虞，而認有羈押之必要，於99年10月21日訊問完畢後，當
    庭宣示應予羈押處分，此有99年10月21日訊問筆錄、本院押
    票及送達回證附於本院99年度選訴字第48號卷可按。本件有
    關受處分人受羈押之處分，係由本院受命法官所為，依法得
    由受處分人聲請本院撤銷或變更，聲請人即被告之選任辯護
    人雖誤為提起抗告，但依刑事訴訟法第418 條第2 項仍應視
    為聲請撤銷原處分，而由本院之另一合議庭受理，合先敘明
    。又本件羈押處分既係由受命法官，而非由承審合議庭直接
    作成，應屬明確，對該處分有所不服者，應由受處分人即被
    告本人依刑事訴訟法第416 條第1 項第1 款之規定聲請受命
    法官所屬法院予以撤銷或變更之，詎本件聲請撤銷羈押處分
    之書狀，雖列被告為具狀人，但並未由被告簽名或蓋章，僅
    有選任辯護人陳信宏律師蓋用其印章，無從判斷被告確有提
    起本件聲請之意思，由形式上觀之，本件聲請撤銷應係由被
    告之選任辯護人陳信宏律師具狀提起，而非被告，因刑事訴
    訟法第416 條第1 項已明定受處分人始得提出撤銷、變更處
    分之聲請，本件聲請人即被告之選任辯護人並非受處分人，
    其提出撤銷羈押處分之聲請，與法自有未合，又無從補正，
    自應予駁回。
三、再按被告經法官訊問後，認犯罪嫌疑重大，而有(一)逃亡或有
    事實足認為有逃亡之虞者；(二)有事實足認為有湮滅、偽造、
    變造證據或勾串共犯或證人之虞者；(三)所犯為最輕本刑5 年
    以上有期徒刑之罪等情形之一者，非予羈押，顯難進行追訴
    、審判或執行，得羈押之，刑事訴訟法第101 條第1 項第1
    款、第2 款、第3 款定有明文。次按，刑事被告經訊問後，
    於必要時得羈押之，所謂必要與否，自應按照訴訟進行程度
    ，及其他一切情事，由法院斟酌認定（最高法院29年抗字第
    57號判例意旨參照）。而於偵審中羈押被告之目的，在於確
    保訴訟程序之進行、證據之存在及真實，而被告有無羈押之
    必要，法院自得就具體個案情節予以斟酌決定，如就客觀情
    事觀察，法院羈押之裁定在目的與手段間之衡量並無違反比
    例原則情形，即無違法或不當可言。又法院在斟酌上開羈押
    與否之情事時，其目的僅在判斷有無實施證據保全或強制處
    分之必要，因此審查程序均非認定被告有無犯罪之實體審判
    程序，證據法則無須「嚴格證明」，僅以「自由證明」為已
    足。另刑事訴訟程序乃一動態過程，有無羈押被告之必要，
    自應由法院斟酌審判時之卷證資料及其他相關情事認定之。
    縱認本件聲請撤銷羈押之書狀，實質上應係依被告本人之意
    思所提出，符合上開法律之規定，然聲請人固以前開情詞聲
    請撤銷上揭羈押處分，但被告為檢察官起訴涉犯刑法第169
    條第1 項誣告罪及公職人員選舉罷免法第99條第1 項投票行
    賄罪嫌，有相關共犯即證人王建宗、石永鳴、徐進龍、羅美
    惠及證人陳其生、謝存益、翁世宗、呂噴源、王李淑雲、高
    坤振、黃良成等人之證述在卷可稽，核與卷附立法委員江義
    雄服務處市民服務表、通聯紀錄、錄影光碟等物證顯示情形
    大致相符，而證人王建宗、石永鳴、徐進龍、呂噴源等人或
    因恐自己涉案，或為迴護被告，渠等於偵查中證述與被告共
    犯情節歷次並非均相一致，且有部分保留，被告迄今仍否認
    犯罪，於偵查中供述雖有部分與上開共犯證述情節一致，但
    仍有諸多不一之處，於進行審理程序時，勢必傳訊上開證人
    與被告對質詰問，以被告被訴偽造證據誣陷證人陳其生，及
    教導證人呂噴源閃避因行賄而陷於追訴之危險，並已事先要
    求證人呂噴源必須自行承擔投票行賄之責任，不可供出係其
    出資並指示呂噴源為被告行賄有投票權人之事實，可見被告
    較諸一般單純涉犯誣告或投票行賄罪之人，更有勾串共犯及
    證人之危險，為維持證人及證據之純潔，免受本案被告之污
    染，在本案尚未進行審理程序，證人未為交互詰問，證據亦
    未提示予證人辨認、說明，及犯罪事實尚未詳予釐清之情形
    下，確有羈押被告並禁止其接見通信之必要，受命法官之羈
    押處分，經核尚無不當。是本件聲請撤銷前開受命法官所為
    之羈押處分，自不能准許，應予駁回。
四、依刑事訴訟法第416 條第4 項、第411 條、第412 條，裁定
    如主文。
中    華    民    國    99    年    10    月    29    日
                  刑事第三庭  審判長法  官  陳仁智
                                    法  官  鄭雅文
                                    法  官  李秋瑩
以上正本證明與原本無異。
本裁定不得抗告。
中    華    民    國    99    年    10    月    29    日
                                    書記官  楊國色

司法院資訊處製作；財團法人民間司法改革基金會備份。
